最高法院刑事判決　　　　　　　　　　　　　　　九十一年度台上字第六五八三號
　　上　訴　人　乙○○○
　　　　　　　　丙 ○ ○
　　　　　　　　甲 ○ ○
右上訴人等因常業詐欺案件，不服台灣高等法院台中分院中華民國八十九年八月十六
日第二審判決（八十九年度上訴字第九一八號，起訴案號：台灣台南地方法院檢察署
八十七年度偵字第三五一九號），提起上訴，本院判決如左：
    主  文
原判決撤銷，發回台灣高等法院台中分院。
    理  由
本件原判決認定上訴人乙○○○、丙○○、甲○○共同基於意圖為自己不法所有之犯
意聯絡，先分別以甲○○、乙○○○名義向中華電信股份有限公司申請租用電話，另
以丙○○名義在台灣中區郵政管理局豐原分局開立第00000000號郵政劃撥儲
金帳戶，嗣自民國八十六年九月二十日起至八十七年一月十二日止，以利用不特定人
急需大筆現金，亟欲借款週轉之弱點，在報紙上刊登信用借款廣告，引誘不特定人撥
打其等所申請租用之（○四）0000000、0000000號等多支電話聯絡，
凡不特定人來電話聯繫借款者，即令僱用已成年不知情之接聽電話者對之佯稱須先匯
入少許款項為押金或手續費至所指定之上開郵政劃撥儲金帳戶內，始能獲得貸款，致
使詹天成等一百八十二人誤信為真，先後按所指示之金額匯款至該帳戶，上訴人三人
於取得匯款後即陸續將電話停止接聽，使被害人無法再行聯絡，以此方法騙得錢財朋
分花用，並恃此為營生之職業，總計詐得金額為新台幣八百九十三萬零一百三十四元
（被害人及受騙金額詳如原判決附表之所示）等情。因而撤銷第一審諭知上訴人三人
無罪之判決，改判均論處上訴人等三人共同常業詐欺罪刑。固非無見。
惟查：（一）、有罪之判決書，其所記載之事實及理由，前後必須互相一致，否則即
屬理由矛盾，其判決當然違背法令。本件原判決事實認定上訴人等三人在報紙上刊登
信用借款廣告，而以申請租用之（○四）0000000、0000000號等多支
電話為聯絡工具（原判決第二頁第七行至第八行），但於理由內則以被害人賴秀琴等
十一人於警詢及檢察官偵查時均指稱對方係以（○四）0000000號及（○四）
0000000號兩支電話聯絡（原判決第三頁第十一行至十八行），上訴人三人究
係以多少支電話為聯絡工具，其事實認定與理由說明不符，自有判決理由矛盾之違法
。又依原判決事實所載被害人達一百八十二人，除上開賴秀琴等十一人外之其餘被害
人，究係與上開二支電話或與其他電話聯絡借款？其他電話是否亦以乙○○○、甲○
○名義申請使用？此與判斷上訴人等三人之犯罪事實至有關係，客觀上自有調查之必
要，原審未予查明。原判決復以乙○○○名義申請租用之電話有十三支，以甲○○名
義申請租用之電話達七十支，總數高達八十三支，乙○○○雖辯稱係供經營電話出租
業務之用，然乙○○○、甲○○未能證明全部皆供電話轉接業務，亦不能即以此推諉
無利用該電話為工具以向被害人為詐財（原判決第三頁第八行至第十一行、第四頁第
一行至第四行），而為上訴人等三人不利之認定。此項自由判斷之職權運用，似不合
於論理法則，且有證據調查未盡之違法。（二）、有罪之判決書，就被告主張對其有
利之證據不予採納者，依刑事訴訟法第三百十條第二款之規定，應說明其理由，否則
即屬判決理由不備之違法。依卷內資料，乙○○○一再辯稱：上開電話係其夫賴勝利
以其名義申請而經營電話出租轉接業務，又其與甲○○皆供稱並不認識丙○○；而丙
○○亦表示並不認識乙○○○及甲○○，上開郵局帳戶係其子羅廷商要其開立而提供
予友人使用，其並未使用該帳戶等語。而證人賴勝利於第一審證稱：係其以乙○○○
名義申請電話與甲○○經營電話轉接業務，證人吳佳樺證述：係朋友叫其向丙○○借
用帳戶（第一審卷一第二十五頁、卷二第五十九頁），上開似對乙○○○、丙○○有
利之證據，如何不足採納，原判決未說明其理由，有判決理由不備之違法。（三）、
有罪之判決書，除須將認定之犯罪事實詳記於事實欄，並應依刑事訴訟法第三百十條
第一款之規定，於理由欄內，記載所憑之證據及其認定之理由，使事實與理由兩相一
致，方為合法，倘事實欄雖有敘及，理由欄未加說明其所憑之證據及認定之理由，即
有判決不載理由或理由不備之違法。原判決事實認上訴人等三人僱用不知情之人接電
話，因而論其等係間接正犯，然未說明所憑之證據及認定之理由，亦有理由不備之違
誤。以上，或為上訴意旨所指摘，或為本院得依職權調查之事項，應認原判決有撤銷
發回更審之原因。
據上論結，應依刑事訴訟法第三百九十七條、第四百零一條，判決如主文。
中      華      民      國    九十一    年     十一     月    二十一    日
                              最高法院刑事第十二庭
                                  審判長法官  張  淳  淙
                                        法官  謝  俊  雄
                                        法官  蘇  振  堂
                                        法官  張  春  福
                                        法官  呂  丹  玉
      右正本證明與原本無異
                                              書  記  官
中      華      民      國    九十一    年     十一     月    二十八    日
